臺灣臺北地方法院民事判決　　　　　　　 100年度建字第78號
原　　　告　捷暐企業有限公司
法定代理人　蘇志信
訴訟代理人　李孟仁律師
　　　　　　蘇銘峻
被　　　告　長鴻營造股份有限公司
法定代理人　張淑絹
訴訟代理人　蔡德倫律師
　　　　　　賴穎傑
上列當事人間請求給付工程款事件，本院於民國100年12月8日言
詞辯論終結，判決如下：
    主  文
被告應給付原告新臺幣伍佰捌拾伍萬柒仟零玖元，及自民國九十
九年十二月二十八日起至清償日止，按週年利率百分之五計算之
利息。
訴訟費用由被告負擔。
本判決於原告以新臺幣壹佰玖拾伍萬貳仟參佰參拾陸元供擔保後
，得假執行。但被告以新臺幣伍佰捌拾伍萬柒仟零玖元，為原告
預供擔保，得免為假執行。
    事實及理由
一、原告主張略以：
  (一)原告於民國97年1月3日承攬被告承作業主歌林開發股份有限
    公司（以下簡稱「歌林公司」）所發包之「歌林購物中心新
    建工程A區模板工程」（以下簡稱「系爭工程」），有工程
    契約書（以下簡稱「系爭契約」）可證，原告均已逐期依約
    完成工作。嗣於97年9月間因歌林公司發生財務困難，其母
    公司歌林股份有限公司已進入重整程序，致系爭工程全面停
    工，已無復工可能。被告甚至就歌林公司積欠之工程款，向
    本院提起訴訟請求，可見系爭工程已難以繼續施作。況歌林
    公司公告標售新北市○○區○○段265之2地號等57筆土地，
    及地上96莊建字第00502號及97年8月29日北工建字第097057
    8821號建造執照變更通知書，及96莊什字第00026號雜項執
    照所示現有未完工建物及雜項工作物，亦可證系爭工程已無
    續行可能。原告承攬之板模工程，用於組裝之模板與施工支
    撐架，既無法澆灌水泥而拆卸，致該原告生財器具之模板、
    支撐架不得不留置於工地而無法取回利用，工程每多停工1
    日，損失即多1日。原告屢屢請求被告賠償該等模板、支撐
    架相當於租金之損害，或請被告依市價買斷，但協商均無結
    果，且復工日期遙不可期，原告因此於停工半年後之98年2
    月16日去函被告請准同意終止系爭契約，惟被告於98年3月
    16日函覆稱尚與業主協商，要原告等候復工通知，即無下文
    ，原告遂於98年2月16日依據系爭契約第20條第3項通知被告
    終止契約。兩造屢經善後協商，被告乃於98年12月3日發函
    原告告知善後方案，其內文除買斷價額過低原告不同意外，
    就被告應給付原告工程款新臺幣（下同）309,150元，及保
    留款5,547,859元，合計5,857,009元，請原告儘速配合辦理
    工程結算及結案事宜，以憑辦理未計價工程款、申退保留款
    等程序。惟因系爭工程之板模、支撐架等設置究以買斷或賠
    償方式處理之爭議遲遲未能達成協議，被告即連早經原告請
    求且同意給付之款項，亦拖延不給，原告遂於99年2月1日及
    99年5月24日再發函通知終止契約，請求被告就無爭議事項
    先行付款，被告直至99年6月3日始以GLIN990FL0006號函覆
    ：「二、貴公司於A區三樓版施作之模板及支撐架工程款，
    本公司已計價給付。至尚有工程款309,150元，及保留款5,
    547,859元，本公司當儘速辦理結案作業待核准後即先行辦
    理計價給付」，可見被告對於給付原告5,857,009元等節，
    應無爭執。詎被告迄今仍無故不付款，爰依兩造契約及承攬
    關係請求被告給付5,857,009元及法定遲延利息。
  (二)對被告抗辯所為之陳述：
  1.被告對於工程款309,150元自認而不爭執，但對於保留款5,
    547,859元則辯稱依約應俟全部工程完工後，並經被告驗收
    合格後方可請求支付云云。惟依據系爭契約第5條之約定，
    被告應按月估驗付款，原告依約可分部請領工程款已至第8
    期（97年9月30日估驗後），累計各期保留款金額為5,547,
    859元，此應為被告所不爭執，而原告於98年3月30 日發函
    終止系爭契約，則系爭契約終止前，原告業已完成之工作，
    苟已具備一定之經濟上效用，可達訂約所欲達成之目的者，
    被告就其受領之工作，有給付相當報酬之義務。依據系爭契
    約第5條之約定，可知系爭工程採每月計價方式給付各期工
    程款，而每期工程款中10﹪保留款部分，則須至系爭工程完
    工經被告驗收完成後付清，原告請求被告給付系爭工程累計
    8期之保留款5,547,859元，均屬已確定發生之債權，處於結
    算之狀態，僅清償期限約定於系爭工程完工時，系爭契約既
    因長期停工而終止，則被告對於原告已完成部分，自有驗收
    義務，故被告辯稱系爭工程尚未全部驗收完成，該保留款債
    權給付條件尚未成就云云，並非可採。縱該保留款係約定以
    系爭工程全部完工為條件，但原告之所以終止系爭契約，係
    因可歸責於被告之原因所致，依據民法第101條第1項及同法
    第225條第1項、第264條之規定，及最高法院82年度台上字
    第1430號、83年度台上字第2078號及90年度台上字第969號
    判決意旨所示，被告既因其業主倒閉而宣布停工，拒不進行
    後續未完成之工作，就原告已完成之工程又遲不驗收，致驗
    收付款條件無從成就，應屬被告故意或可歸責於被告之事由
    ，而視為條件成就，被告自有給付該保留款之義務。又依據
    系爭契約第20條第3項之約定，亦可證即便工作未完成，被
    告仍有結算並給付保留款之義務等語。
  (三)並聲明：
  1.被告應給付原告5,857,009元，及自支付命令送達翌日起至
    清償日止，按週年利率5﹪計算之利息。
  2.原告願供擔保請准予宣告假執行。
二、被告則以：
  (一)被告對於原告請求給付系爭工程之工程款309,150元部分，
    並不爭執，惟原告請求被告給付系爭工程累計8期之保留款
    5,547,859元部分則否認之。系爭契約特定條款三計價之第4
    點約定，10﹪保留款待工程全部完工，釐清相關責任收尾後
    ，於被告驗收合格後付清，並以30天期票支付。故原告請求
    被告給付系爭保留款，需符合上開付款條件。系爭工程尚未
    全部完工，此由系爭工程契約總價金89,977,726元，故全部
    保留款應為800多萬元，但原告僅請求5,547,859元，可知系
    爭工程尚未全部完工，自無後續所謂釐清相關責任收尾及驗
    收合格之可能。況系爭契約第16條約定正式驗收之定義係指
    「工程全部完竣，經甲方及業主監工人員逐項初驗及複驗合
    格後，方作正式驗收」，故原告請求被告提前給付保留款，
    並無理由。原告雖主張被告有阻止條件成就之不正當行為，
    故本件付款條件依法應視為成就云云。惟依據系爭契約特定
    條款三計價第4點之約定，本件工程款付款條件需全部完工
    ，釐清相關責任並經驗收合格。系爭工程因業主原因暫時停
    頓，被告目前客觀上無法就全部工程為驗收，難謂有阻止條
    件成就之行為，原告此部分之主張，尚有未合。又原告對於
    系爭保留款債權，自認有清償期限之問題，故原告請求被告
    提前給付保留款，並無理由。
  (二)被告並無任何停止本工程承攬之行為，被告仍有派駐工程人
    員於工地現場，被告與業主歌林公司之工程契約關係仍然存
    在，原告自不得依據系爭契約第20條第3項之約定，主張契
    約已經終止。原告身為被告之下包，本負有配合被告指示而
    施工之義務，系爭工程因業主歌林公司無預警倒閉而停擺，
    被告亦為受害者，原告不思同舟共濟，反而無視契約約定，
    要求被告提前給付保留款，顯屬無據。
  (三)並聲明：
  1.原告之訴駁回。
  2.若受不利益判決，被告願供擔保，請准宣告得免假執行。
三、兩造不爭執事項
  (一)原告於97年1月3日承攬被告承作業主歌林公司所發包之「歌
    林購物中心新建工程A區模板工程」（即系爭工程），此有
    工程契約書（即系爭契約）1件可證（見本院99年度司促字
    第29771號支付命令卷第4至30頁）。
  (二)被告對於原告請求給付工程款309,150元乙節不爭執（見本
    院卷第37頁）。
四、本件之爭點及本院得心證之理由
    原告對於被告請求給付工程款309,150元乙節不爭執，則原
    告依據系爭契約及承攬關係請求被告給付309,150元，洵屬
    有據，惟原告請求給付系爭保留款5,547,859元部分，被告
    則否認之，並以前詞置辯。是本件兩造爭執之處厥為原告請
    求被告給付系爭保留款5,547,859元，是否有理？茲闡述如
    下：
  (一)系爭契約第5條第2項約定：「本工程每月估驗兩次，於估驗
    合格後，甲方（即被告）應給付估驗款的90﹪，餘10﹪為保
    留款（乙方（即原告）須開立估驗款的全額發票辦理領款）
    」，是兩造就系爭工程之報酬，係約定按月估驗付款，並保
    留10﹪為保留款。復按系爭契約特定條款三計價第4點約定
    ：「10﹪保留款待工程全部完工，釐清相關責任收尾後，於
    被告驗收合格後付清，並以30天期票支付」，是原告請求被
    告給付保留款之條件，應為工程全部完工，釐清相關責任收
    尾後，於被告驗收合格後給付。由原告主張其依約可分部請
    領工程款已至第8期，累計各期保留款金額為5,547,859元，
    且系爭保留款有清償期限之問題等語，即可知系爭工程僅施
    作至第8期，尚未全部完工，則參諸前揭約定，系爭保留款
    之付款條件，依約尚未成就。雖原告主張依據民法第101條
    第1項及同法第225條第1項、第264條之規定，及最高法院82
    年度台上字第1430號、83年度台上字第2078號及90年度台上
    字第969號判決意旨所示，被告既因其業主倒閉而宣布停工
    ，拒不進行後續未完成之工作，就原告已完成之工程又遲不
    驗收，致驗收付款條件無從成就，應屬被告故意或可歸責於
    被告之事由，而視為條件成就，被告自有給付該保留款之義
    務云云。然系爭工程主要係因業主歌林公司財務困難無預警
    倒閉而停工，此為兩造所不爭執，被告目前客觀上無法就全
    部工程為驗收，係不可歸責於被告之事由所致，難謂被告有
    阻止條件成就之行為，故原告主張被告故意使付款條件無從
    成就，應視為付款條件成就，而應負給付系爭保留款之義務
    云云，尚非可採。
  (二)系爭契約第20條第3項約定：「甲方（指被告）因故停止本
    工程承攬時，本合約亦隨之終止，乙方（即原告）應立即停
    工並負責遣散工人，其已作工程及到場材料由甲方依本合約
    單價核實給付」。原告主張其因被告停止系爭工程承攬，故
    於98年2月16日、98年3月16日、98年3月30日、99年2月1日
    及99年5月24日依據系爭契約第20條第3項通知被告終止契約
    ，並提出函文5件為證（見本院卷第64至66頁、本院99年度
    司促字第29771號支付命令卷第31頁至37頁）。另原告主張
    系爭工程因業主歌林公司發生財務困難，其母公司歌林股份
    有限公司已進入重整程序，致工程全面停工，被告甚至就歌
    林公司積欠之工程款，向本院提起訴訟請求，歌林公司公告
    標售新北市○○區○○段265之2地號等57筆土地，及地上96
    莊建字第00502號及97年8月29日北工建字第0970578821號建
    造執照變更通知書，及96莊什字第00026號雜項執照所示現
    有未完工建物及雜項工作物，均可證系爭工程已無續行復工
    可能等節，為被告所不否認，並據原告提出歌林公司董監事
    資料、公司登記查詢表、99年3月1日被告就有關科林公司積
    欠該公司第7期工程款訴訟案公告及新莊歌林購物中心案公
    開標售事宜公告各1份附卷可稽（見本院卷第97至103頁）。
    可見原告主張被告已停止系爭工程承攬，系爭工程恐無復工
    可能等語，足堪採信。被告雖辯稱其並無任何停止本工程承
    攬之行為，仍有派駐工程人員於工地現場，被告與業主歌林
    公司之工程契約關係仍然存在等語，但被告並未舉證證明並
    未停止工程承攬，則其所辯，並非有據。又被告於99年6月3
    日以GLIN990FL0006號函覆原告：「貴公司於A區三樓版施作
    之模板及支撐架工程款，本公司已計價給付。至尚有工程款
    309,150元，及保留款5,547,859元，本公司當儘速辦理結案
    作業待核准後即先行辦理計價給付」，此有該函文1件附卷
    可參（見本院99年度司促字第29771號支付命令卷第38頁）
    ，可見被告對於原告請求其已完成工程部分之保留款5,547,
    859元之金額，應無爭執。是原告主張依據系爭契約第20條
    第3項終止契約後，請求被告給付系爭保留款5,547,859元及
    法定遲延利息，應屬有理。
五、綜上所述，本件原告依據系爭契約及承攬關係請求被告給付
    工程款309,150元，因被告不爭執而屬有理，另原告請求被
    告給付系爭保留款5,547,859元部分，雖付款條件尚未成就
    ，但因被告業已停止工程承攬，則原告依據系爭契約第20條
    第3項終止契約，並請求被告給付系爭保留款5,547,859元，
    亦屬有據。從而，原告聲明請求被告給付原告5,857,009元
    ，及自支付命令送達翌日即99年12月28日起至清償日止，按
    週年利率5﹪計算之利息，為有理由，應予准許。
六、本件事證已臻明確，兩造其餘攻擊或防禦方法，經本院審酌
    後，認均與本件之結論無涉，茲不再一一論述，併予敘明。
七、兩造均陳明願供擔保，聲請宣告假執行或免為假執行，爰分
    別酌定相當擔保金額，予以准許。
八、據上論結，本件原告之訴為有理由，依民事訴訟法第78條、
    第390條第2項、第392條第2項，判決如主文。
中    華    民    國    100    年    12    月    30   日
                  民事第五庭   法  官   郭顏毓
以上正本係照原本作成。
如對本判決上訴，須於判決送達後20日內向本院提出上訴狀。如
委任律師提起上訴者，應一併繳納上訴審裁判費。
中    華    民    國   101    年    1     月    2     日
                               書記官   林政彬